# 第2章 データの整理と確率変数の基礎 {-#ch2}
先に[出版社サイト](https://www.yuhikaku.co.jp/books/detail/9784641053854)よりデータをダウンロードする.
```{r collapse=T, eval=F}
# サポートファイルへのリンク
curl <- "https://www.yuhikaku.co.jp/static_files/05385_support02.zip"
# ダウンロード保存用フォルダが存在しない場合, 作成
if(!dir.exists("downloads")){
    dir.create("downloads")
}
cdestfile <- "downloads/support02.zip"
download.file(curl, cdestfile)
# データ保存用フォルダが存在しない場合, 作成
if(!dir.exists("data")){
    dir.create("data")
}
# WSL上のRで解凍すると文字化けするので、Linuxのコマンドを外部呼び出し
# Windowsの場合は別途コマンドを用いる.
if(.Platform$OS.type == "unix") {
    system(sprintf('unzip -n -Ocp932 %s -d %s', "downloads/support02.zip", "./data"))
} else {
    print("Windowsで解凍するコマンドを別途追加せよ.")
}
```

必要なライブラリを読み込む.
```{r collapse=T}
library(tidyverse)
```

## 練習問題 2-1 [確認] {-}
R には最頻値を求める関数がないようなので, 別途関数`Mode()`を定義する.
```{r collapse=T}
data21 <- read.table("data/02_第2章/02_practice_01.csv")

mean(data21$V1)
var(data21$V1)
median(data21$V1)

Mode <- function(x) {
    ux <- unique(x)
    tab <- tabulate(match(x, ux))
    ux[tab == max(tab)]
}

Mode(data21$V1)
```

## 練習問題 2-2 [確認] {-}
与式1行目については
$$
\begin{aligned}
    LHS_1 &= \frac{1}{N}\sum_{i=1}^N (x_i-\bar{x})^2 = \frac{1}{N}\sum_{i=1}^N (x_i^2 - 2x_i\bar{x}+\bar{x}^2) \\
          &= \frac{1}{N}\left[\sum_{i=1}^N (x_i^2-x_i\bar{x})-\left(\bar{x}\sum_{i=1}^N x_i-N\bar{x}^2\right)\right] \\
          &= \frac{1}{N}\left[\sum_{i=1}^N (x_i^2-x_i\bar{x})-\left(\bar{x}\cdot N\bar{x}-N\bar{x}^2\right)\right] \\
          &= \frac{1}{N}\sum_{i=1}^N (x_i^2-x_i\bar{x}) = \frac{1}{N}\sum_{i=1}^N (x_i-\bar{x})x_i = MHS \\
          &= \frac{1}{N}\sum_{i=1}^N x_i^2 - \frac{1}{N}\bar{x}\sum_{i=1}^N x_i \\
          &= \frac{1}{N}\sum_{i=1}^N x_i^2 - \frac{1}{N}\bar{x}\cdot N\bar{x} \\
          &= \frac{1}{N}\sum_{i=1}^N x_i^2 - \bar{x}^2 = RHS_1.
\end{aligned}
$$
与式2, 3行目については
$$
\begin{aligned}
    LHS_2 &= \frac{1}{N}\sum_{i=1}^N (x_i-\bar{x})(y_i - \bar{y}) = \frac{1}{N}\sum_{i=1}^N (x_iy_i - x_i\bar{y} - \bar{x}y_i + \bar{x}\bar{y}) \\
          &= \frac{1}{N}\left[\sum_{i=1}^N (x_iy_i - \bar{x}y_i) - \sum_{i=1}^N (x_i\bar{y} - \bar{x}\bar{y})\right] \\
          &= \frac{1}{N}\left[\sum_{i=1}^N (x_iy_i - \bar{x}y_i) - (N\bar{x}\bar{y} - N\bar{x}{y})\right] \\
          &= \frac{1}{N}\sum_{i=1}^N (x_i-\bar{x})y_i = MHS_2 \\
          &= \frac{1}{N}\sum_{i=1}^N (x_iy_i) - \frac{1}{N}\bar{x}\sum_{i=1}^N y_i \\
          &= \frac{1}{N}\sum_{i=1}^N x_iy_i - \frac{1}{N}\bar{x}\cdot N\bar{y} \\
          &= \frac{1}{N}\sum_{i=1}^N x_iy_i - \bar{x}\bar{y} = RHS_3.
\end{aligned}
$$
$MHS_2 = RHS_2$は$LHS_2 = MHS_2$と$x$と$y$との対称性から求められるので, 省略. QED

## 練習問題 2-3 [確認] {-}
```{r collapse=T}
data23 <- read.table("data/02_第2章/02_practice_03.csv", sep=",")

x <- data23$V1
y <- data23$V2

data23 %>%
    ggplot(aes(x = x, y = y)) +
    geom_point()

cov(x, y)
cor(x, y)
```

## 練習問題 2-4 [確認] {-}
任意の$t$に対して
$$
\begin{aligned}
    \Var(tX+Y) &= t^2\Var(X) + 2t\Cov(X, Y) + \Var(Y) \\
               &= s_x^2t^2 + 2s_{xy}t + s_y^2 \geq 0
\end{aligned}
$$
だから, これを$t$に関する2次関数と見ると, 判別式は
$$
D = s_{xy}^2 - s_x^2s_y^2 \leq 0
$$
を満たす.
これより, $0 \leq s_{xy}^2 \leq s_x^2s_y^2$であるから,
$$
|s_{xy}| \leq s_xs_y.
$$
よって,
$$
\frac{|s_{xy}|}{s_xs_y} = \left|\frac{s_{xy}}{s_xs_y}\right| = |r_{xy}| \leq 1
$$
i.e., $-1 \leq r_{xy} \leq 1$. QED

**別解** 2つのベクトル$\mathbb{x} = (x_1, \cdots, x_n), \mathbb{y} = (y_1, \cdots, y_n)$を考える.
それぞれの値を平均値で引いたものを $\mathbb{x}_c = (x_1 - \bar{x}, \cdots, x_n - \bar{x}), \mathbb{y}_c = (y_1 - \bar{y}, \cdots, y_n - \bar{y})$とすると,
相関係数$r_{xy}$は
$$
\begin{aligned}
r_{xy} &= \frac{s_{xy}}{s_xs_y} \\
       &= \frac{\sum_{i=1}^n (x_i - \bar{x})(y_i - \bar{y})}{\sqrt{\sum_{i=1}^n (x_i - \bar{x})^2}\sqrt{\sum_{i=1}^n (y_i - \bar{y})^2}} \\
       &= \frac{\mathbb{x}_c\cdot\mathbb{y}_c}{|\mathbb{x}_c||\mathbb{y}_c|} \\
       &= \cos\theta & \text{ただし, $\theta$は$\mathbb{x}_c$と$\mathbb{y}_c$のなす角}
\end{aligned}
$$
と表せるから, $-1 \leq \cos\theta = r_{xy} \leq 1$である. QED

## 練習問題 2-5 [確認] {-}
それぞれ
$$
\begin{aligned}
  \E(X)   &= \sum_x x\P(X=x) = 1\cdot\frac{1}{5} + 5\cdot\frac{1}{4} + 6\cdot\frac{3}{10} + 7\cdot\frac{1}{4} = 5. \\
  \E(X^2) &= \sum_x x^2\P(X=x) = 1^2\cdot\frac{1}{5} + 5^2\cdot\frac{1}{4} + 6^2\cdot\frac{3}{10} + 7^2\cdot\frac{1}{4} = 29.5. \\
  \Var(X) &= \E(X^2) - [\E(X)]^2 = 4.5.
\end{aligned}
$$

累積分布関数は`ggplot2::stat_ecdf()`を用いて描画できる.
データは先に指定された確率通りに生成しておく.
```{r collapse=T}
data <- tibble(x = c(rep (1, 8), rep(5, 10), rep(6, 12), rep(7, 10)))
data %>%
    ggplot(aes(x = x)) +
    stat_ecdf()
```

<!-- ## 練習問題 2-6 [確認] {-}

## 練習問題 2-7 [発展] {-}

## 練習問題 2-8 [発展] {-}

## 練習問題 2-9 [発展] {-}

## 練習問題 2-10 [発展] {-}

## 練習問題 2-11 [確認] {-}

## 練習問題 2-12 [発展] {-}

## 練習問題 2-13 [確認] {-}

## 練習問題 2-14 [確認] {-} -->
