# 第4章 線形単回帰モデルの推定と検定 {-#ch4}
先に[出版社サイト](https://www.yuhikaku.co.jp/books/detail/9784641053854)よりデータをダウンロードする.
```{r collapse=T, eval=FALSE}
# サポートファイルへのリンク
curl <- "https://www.yuhikaku.co.jp/static_files/05385_support04.zip"
# ダウンロード保存用フォルダが存在しない場合, 作成
if(!dir.exists("downloads")){
    dir.create("downloads")
}
cdestfile <- "downloads/support04.zip"
download.file(curl, cdestfile)
# データ保存用フォルダが存在しない場合, 作成
if(!dir.exists("data")){
    dir.create("data")
}
# WSL上のRで解凍すると文字化けするので、Linuxのコマンドを外部呼び出し
# Windowsの場合は別途コマンドを用いる.
if(.Platform$OS.type == "unix") {
    system(sprintf('unzip -n -Ocp932 %s -d %s', "downloads/support04.zip", "./data"))
} else {
    print("Windowsで解凍するコマンドを別途追加せよ.")
}
```

必要なライブラリを読み込む.
```{r collapse=T}
library(tidyverse)
library(readxl)
library(estimatr)
```
## 実証例4.1 労働生産性と実質賃金の関係 {-}
p.128の実証例ブロック内の$N=22$は$N=21$の誤植と思われる.
```{r collapse=T}
ch04_wage <- read.csv("data/04_第4章/ch04_wage.csv")
ch04_wage_model <- lm(wage ~ productivity, data = ch04_wage)
summary(ch04_wage_model)
```
Rの`lm()`で計算される標準誤差は不均一分散に対して頑健でない.
本文中にある不均一分散に対して頑健な計算結果を求めるには, `estimatr::lm_robust()`を用い, `se_type = "stata"`と指定する.
```{r collapse=T}
ch04_wage_model_robust <- lm_robust(wage ~ productivity, data = ch04_wage, se_type = "stata")
summary(ch04_wage_model_robust)
```

## 図4-1 時間当たり実質賃金と労働生産性 {-}
回帰曲線は`geom_smooth()`で描画できる.
```{r collapse=T}
ch04_wage %>%
    ggplot(aes(x = productivity, y = wage)) +
    geom_point() +
    xlab("労働生産性 (円)") +
    ylab("実質賃金 (円)") +
    geom_smooth(method = "lm", se = FALSE, color = "black")
```

<!-- ## 練習問題 4-1 [確認] {-} -->

## 練習問題 4-2 [実証] {-}
(1) データを読み込み, 回帰分析を実行する.
Excelファイルの読み込みには`readxl::read_excel()`を用いる.
このパッケージは`tidyverse`に付帯しているが, 別途読み込む必要がある.
列名が日本語だと扱いづらいため, これを変更しておく.
$gdp2013\_ln = \beta_0 + \beta_1 pop2013\_ln$というモデルを立てると, $\hat{\beta_0} = 7.623, \hat{\beta_1} = 1.075$と求められる.
```{r collapse=T}
data42 <- read_excel("data/04_第4章/data for chap 4 exercise 2.xlsx")
colnames(data42) <- c("pref", "pop2013", "gdp2013", "pop2013_ln", "gdp2013_ln")

model42 <- lm(gdp2013_ln ~ pop2013_ln, data = data42)
model42
```

(2) 帰無仮説$H_0$: $\beta_1 = 1$に関して, 統計量$t = \frac{\hat{\beta_1} - \beta_1}{\text{SE}(\hat{\beta_1})} = 2.62773$が求められる.
これは自由度$n-2 = 45$で, 有意水準5\%のt検定の棄却域$(\infty, -2.014103]$, $[2.014103, \infty)$に入っていることから帰無仮説は棄却される.
```{r collapse=T}
beta1 <- model42$coefficients[2]
sebeta1 <- summary(model42)$coefficients[2, 2]
n <- dim(data42)[1]

t <- (beta1 - 1)/sebeta1
t
qt(0.975, n-2) # 2.014103
```

(3) `confint()`関数を用いると直接求められる.
```{r collapse=T}
confint(model42, '(Intercept)', level=0.90)
```

(4) 人口が1\%変化すると, GDPは$\beta_1 = 1.075$\%変化する.

(5) $\text{Var}(u) = \frac{\sum_{i=1}^n \hat{u}_i^2}{n-2} = 0.02245859$と求められる.
ln(人口)の分散は`var()`関数を用いると, 0.5964525と求められる.
```{r collapse=T}
sum(model42$residuals^2)/(n-2)

var_pop2013_ln <- var(data42$pop2013_ln)
var_pop2013_ln
```
<!-- ## 練習問題 4-3 [確認] {-}

## 練習問題 4-4 [確認] {-}

## 練習問題 4-5 [確認] {-}

## 練習問題 4-6 [確認] {-}

## 練習問題 4-7 [確認] {-}

## 練習問題 4-8 [発展] {-}

## 練習問題 4-9 [発展] {-} -->

## 練習問題 4-10 [実証] {-}
(1) データを読み込み, 回帰分析を実行することで$\beta_1$を一致推定できるか調べる.
実際に計算すると, Cov$(u_i, X_i) = 0$が成り立っていることが確認できる.
```{r collapse=T}
data410 <- read_excel("data/04_第4章/data for chap 4 exercise 10.xlsx") %>% data.frame()
model410 <- lm(Y ~ X, data = data410)
cov(model410$residuals, data410$X)
```

(2) E$(u_i^2|X_i) = 0.690318 \neq 0$.
散布図を描くと, $\hat{Y}_i$が大きくなるに従って残差の分散が大きくなっていることが確認できる.
```{r collapse=T, cache = TRUE}
mean(model410$residuals^2)

model410 %>%
    ggplot(aes(x = .fitted, y = .resid)) +
    geom_point() +
    geom_hline(yintercept = 0)
```

(3) 不均一分散に頑健な標準誤差は`estimatr::lm_robust()`を用いて求める.
```{r collapse=T, cache = TRUE}
model410_robust <- lm_robust(Y ~ X, data = data410)
summary(model410_robust)
```
`summary()`によると, $\beta_1$の95%信頼区間に0.8は入っていないため, 帰無仮説は棄却されない.

(4) 不均一分散に頑健な標準誤差は`estimatr::lm_robust()`を用いて求める.
```{r collapse=T, cache = TRUE}
confint(model410)
```
`summary()`によると, $\beta_1$の95%信頼区間に0.8は入っており, 帰無仮説は棄却される.

(5) 分散が均一でないデータに均一分散を仮定した標準誤差を用いると, 上のように異なる結果が導かれることがある.