# 第4章 線形単回帰モデルの推定と検定 {-#ch4}
先に[出版社サイト](https://www.yuhikaku.co.jp/books/detail/9784641053854)よりデータをダウンロードする.
```{r collapse=T, eval=FALSE}
# サポートファイルへのリンク
curl <- "https://www.yuhikaku.co.jp/static_files/05385_support04.zip"
# ダウンロード保存用フォルダが存在しない場合, 作成
if(!dir.exists("downloads")){
    dir.create("downloads")
}
cdestfile <- "downloads/support04.zip"
download.file(curl, cdestfile)
# データ保存用フォルダが存在しない場合, 作成
if(!dir.exists("data")){
    dir.create("data")
}
# WSL上のRで解凍すると文字化けするので、Linuxのコマンドを外部呼び出し
# Windowsの場合は別途コマンドを用いる.
if(.Platform$OS.type == "unix") {
    system(sprintf('unzip -n -Ocp932 %s -d %s', "downloads/support04.zip", "./data"))
} else {
    print("Windowsで解凍するコマンドを別途追加せよ.")
}
```

必要なライブラリを読み込む.
```{r collapse=T}
library(tidyverse)
library(openxlsx) # Excelファイルを読み取るためのパッケージ
```
## 実証例4.1 労働生産性と実質賃金の関係 {-}
p.128の実証例ブロック内の$N=22$は$N=21$の誤植と思われる.
**メモ: Rの実行結果は頑健ではない件. estimatrのlm_robust()でse_type = "stata"にすると結果が一致する.**
```{r collapse=T}
ch04_wage <- read.table("data/04_第4章/ch04_wage.csv", header = TRUE, sep = ",")
ch04_wage_model <- lm(wage ~ productivity, data = ch04_wage) # robustじゃない?
summary(ch04_wage_model)
```

## 図4-1 時間当たり実質賃金と労働生産性 {-}
**メモ: 回帰直線を追加する!**
```{r collapse=T}
ch04_wage %>%
    ggplot(aes(x = productivity, y = wage)) +
    geom_point() +
    xlab("労働生産性(円)") +
    ylab("実質賃金(円)")
```

## 練習問題 4-1 [確認] {-}

## 練習問題 4-2 [実証] {-}
(1) データを読み込み, 回帰分析を実行する.
Excelファイルの読み込みには`openxlsx::read.xlsx()`を用いる.
列名が日本語だと扱いづらいため, これを変更しておく.
$gdp2013\_ln = \beta_0 + \beta_1 pop2013\_ln$というモデルを立てると, $\hat{\beta_0} = 7.623, \hat{\beta_1} = 1.075$と求められる.
```{r collapse=T}
data42 <- read.xlsx("data/04_第4章/data for chap 4 exercise 2.xlsx")
colnames(data42) <- c("pref", "pop2013", "gdp2013", "pop2013_ln", "gdp2013_ln")

model <- lm(gdp2013_ln ~ pop2013_ln, data = data42)
model
```

(2) 帰無仮説$H_0$: $\beta_1 = 1$に関して, 統計量$t = \frac{\hat{\beta_1} - \beta_1}{\text{SE}(\hat{\beta_1})} = 2.62773$が求められる.
これは自由度$n-2 = 45$で, 有意水準5\%のt検定の棄却域$(\infty, -2.014103]$, $[2.014103, \infty)$に入っていることから帰無仮説は棄却される.
```{r collapse=T}
beta1 <- model$coefficients[2]
sebeta1 <- summary(model)$coefficients[2, 2]
n <- dim(data42)[1]

t <- (beta1 - 1)/sebeta1
t
qt(0.975, n-2) # 2.014103
```

(3) `confint()`関数を用いると直接求められる.
```{r collapse=T}
confint(model, '(Intercept)', level=0.90)
```

(4) 人口が1\%変化すると, GDPは$\beta_1 = 1.075$\%変化する.

(5) $\text{Var}(u) = \frac{\sum_{i=1}^n \hat{u}_i^2}{n-2} = 0.02245859$と求められる.
ln(人口)の分散は`var()`関数を用いると, 0.5964525と求められる.
```{r collapse=T}
sum(model$residuals^2)/(n-2)

var_pop2013_ln <- var(data42$pop2013_ln)
var_pop2013_ln
```
## 練習問題 4-3 [確認] {-}

## 練習問題 4-4 [確認] {-}

## 練習問題 4-5 [確認] {-}

## 練習問題 4-6 [確認] {-}

## 練習問題 4-7 [確認] {-}

## 練習問題 4-8 [発展] {-}

## 練習問題 4-9 [発展] {-}

## 練習問題 4-10 [実証] {-}
