# 第11章 トレンドと構造変化 {-#ch11}
先に[出版社サイト](https://www.yuhikaku.co.jp/books/detail/9784641053854)よりデータをダウンロードする.
```{r collapse=T, eval=FALSE}
# サポートファイルへのリンク
curl <- "https://www.yuhikaku.co.jp/static_files/05385_support11.zip"
# ダウンロード保存用フォルダが存在しない場合, 作成
if(!dir.exists("downloads")){
    dir.create("downloads")
}
cdestfile <- "downloads/support11.zip"
download.file(curl, cdestfile)
# データ保存用フォルダが存在しない場合, 作成
if(!dir.exists("data")){
    dir.create("data")
}
# WSL上のRで解凍すると文字化けするので、Linuxのコマンドを外部呼び出し
# Windowsの場合は別途コマンドを用いる.
if(.Platform$OS.type == "unix") {
    system(sprintf('unzip -n -Ocp932 %s -d %s', "downloads/support11.zip", "./data"))
} else {
    print("Windowsで解凍するコマンドを別途追加せよ.")
}
```

必要なライブラリを読み込む.

```{r collapse=T}
library(tidyverse)
library(readxl)
library(estatapi)
library(hpfilter)
library(urca)
library(tsm)
library(fredr)
```

## (11.3) 式 {#exp11.3 .unnumbered}

データは前章[図10-3](#figure10-3)図10-3で用いたものを使う.
本文中にある通りデータの期間を1991年から1997年に絞り込み, さらにトレンド用の変数を作成する.
```{r collapse=T}
Fig_1_nominalGDP_annual <- read_excel("./data/10_第10章/Fig_1_nominalGDP_annual.xlsx")
data_exp11.3 <- Fig_1_nominalGDP_annual %>%
    filter(1991 <= ...1 & ...1 <= 2017)
data_exp11.3 <- data_exp11.3 %>%
    mutate(trend = 1:dim(data_exp11.3)[1])
lm(log(実質暦年) * 100 ~ trend, data = data_exp11.3) %>% summary()
```

## 図11-1 対数実質GDPと線形トレンド {-}

[(11.3) 式](#exp11.3)に続いてggplotでグラフを描画する.
```{r collapse=T}
data_exp11.3 %>%
    ggplot(aes(x = ...1, y = log(実質暦年) * 100)) +
    geom_smooth(method = "lm", se = FALSE, aes(color = "線形トレンド (OLS推定値)")) +
    geom_line(aes(color = "対数実質GDP")) +
    scale_color_hue(name = element_blank()) +
    labs(x = "年", y = "対数実質GDP x 100") +
    theme(legend.position = c(0, 1), legend.justification = c(0, 1)) + # 凡例を左上に表示
    scale_y_continuous(labels = scales::label_number())
```

## 図11-2 対数実質GDPの長期系列 {-}
内閣府のサイトには, GDPデータ自体は1955年から掲載されているが, 現在に至るまで幾度か基準が変更されたため異なる体型基準年間でデータが直接接続しない旨注意が記載されている(https://www.esri.cao.go.jp/jp/sna/otoiawase/faq/qa2.html).

まずは1990基準により計算された, 1955～1998年の実質国民総支出データをダウンロードする.
この基準では, 1979年までの数値を用いる.
```{r collapse=T, eval = FALSE}
curl <- "https://www.esri.cao.go.jp/jp/sna/data/data_list/kakuhou/files/h10/tables/55fcm1r.xls"
cdestfile <- "downloads/55fcm1r.xls"
download.file(curl, cdestfile)
```

1980年以降のデータは, [図10-7](#figure10-7)と同じ手順でe-Statからダウンロードする.
それぞれ2000基準のデータを1980～1993年, それ以降は2015基準のを用いる.
```{r collapse=T, message=FALSE}
appId <- scan("e-stat_appId.txt", what = "character")
fig11_2_data_h12 <- estat_getStatsData(appId = appId, statsDataId = "0003398787")
fig11_2_data_h12 <- fig11_2_data_h12 %>% filter(`国内総生産(支出側)項目(平成12年基準)` == "５．国内総生産（支出側）" &
                            表章項目 == "金額" &
                            time_code <= "1993000000") %>%
                        dplyr::select(value) %>%
                        rename("実質国内総支出" = value) %>%
                        mutate(年 = 1980:1993)
fig11_2_data_2015 <- estat_getStatsData(appId = appId, statsDataId = "0003109751")
fig11_2_data_2015 <- fig11_2_data_2015 %>% filter(国内総生産_実質暦年 == "国内総生産(支出側)" &
                            表章項目 == "金額") %>%
                        dplyr::select(value) %>%
                        rename("実質国内総支出" = value) %>%
                        mutate(年 = 1994:2023)
```

```{r collapse=T, message=FALSE}
fig11_2_data_55fcm1r <- read_excel("downloads/55fcm1r.xls", sheet = "実数")
fig11_2_data <- data.frame(実質国内総支出 = as.numeric(t(fig11_2_data_55fcm1r[35, 2:26]))) %>%
    remove_rownames() %>%
    mutate(年 = 1955:1979)

fig11_2_data <- bind_rows(fig11_2_data, fig11_2_data_h12) %>%
                    bind_rows(fig11_2_data_2015)

fig11_2_data %>%
    ggplot(aes(x = 年, y = log(実質国内総支出) * 100)) +
    geom_line()
```

## 図11-3 HPフィルターのトレンド成分 {-}
HPフィルターはRでは`hpfilter`というパッケージで実装されている.
データフレーム形式の時系列データ`y`のトレンド成分を求めるには, `hpfilter::hp1(y, lambda = lambda)`とすればよい.

```{r collapse=T, message=FALSE}
fig11_3_data_trend <- fig11_2_data %>%
    dplyr::select(実質国内総支出) %>%
    hp1(lambda = 100) %>%
    rename("トレンド成分" = 実質国内総支出)
fig11_3_data <- cbind(fig11_2_data, fig11_3_data_trend)
fig11_3_data %>%
    pivot_longer(cols = c("実質国内総支出", "トレンド成分")) %>%
    ggplot(aes(x = 年, y = value, color = name)) +
    geom_line() +
    scale_color_hue(name = element_blank(), labels = c("トレンド成分", "GDP")) +
    labs(x = element_blank(), y = element_blank()) +
    theme(legend.position = c(0, 1), legend.justification = c(0, 1))
```

## 図11-4 GDPギャップ推定値の比較 {-}
内閣府によるデータは[図10-12](#figure10-12)で用いたものを使う.
ただし観測頻度を四半期ごとから年次にするため, 一度`ts`形式にしたうえで`aggregate()`を用いて変換する.

線形トレンド回帰は, 本文中にある通り1990年より前か否かを示すダミー変数を作って推定した.

またHPフィルターは, ここでは`lambda = 6.25`とした.
```{r collapse=T, message=FALSE}
Fig_12_GDPgap_quarterly <- read_excel("./data/10_第10章/Fig_12_GDPgap_quarterly.xlsx")
fig11_4_data <- Fig_12_GDPgap_quarterly %>%
    dplyr::select(内閣府) %>%
    ts(start = c(1980, 1), frequency = 4) %>%
    aggregate(nfrequency = 1, FUN = mean) %>%
    data.frame() %>%
    cbind(年 = 1980:2017)

fig11_4_data <- fig11_2_data %>%
    filter(1980 <= 年 & 年 <= 2017) %>%
    dplyr::select(実質国内総支出) %>%
    cbind(fig11_4_data) %>%
    mutate(trend = 1:dim(fig11_4_data)[1],
           pre1990 = 年 < 1990)
fig11_4_lm <- lm(log(実質国内総支出) * 100 ~ trend * pre1990, data = fig11_4_data)
fig11_4_hp_trend <- hp1(fig11_4_data %>%
                            dplyr::select(実質国内総支出) %>%
                            mutate(実質国内総支出 = log(実質国内総支出) * 100)
                            , lambda = 6.25) %>% pull()
fig11_4_data <- fig11_4_data %>%
    mutate(線形トレンド回帰 = fig11_4_lm$residuals,
           HPフィルター = log(実質国内総支出) * 100 - fig11_4_hp_trend)

fig11_4_data %>%
    pivot_longer(cols = c("内閣府", "線形トレンド回帰", "HPフィルター")) %>%
    ggplot(aes(x = 年, y = value, color = name)) +
    geom_line() +
    scale_color_hue(name = element_blank(), labels = c("HPフィルター", "内閣府", "線形トレンド回帰")) +
    labs(x = element_blank(), y = element_blank()) +
    theme(legend.position = c(0, 1), legend.justification = c(0, 1))
```

## 実証例11.1 GDPの線形トレンド・モデル推定 {-}
```{r collapse=T, message=FALSE}
ex11.1_data <- fig11_2_data %>%
    mutate(GDP = log(実質国内総支出) * 100) %>%
    mutate(GDP_lag = lag(GDP))
ex11.1_data_1 <- ex11.1_data %>%
    filter(年 <= 1973) %>%
    mutate(trend = 1:(1973 - 1955 + 1))
lm(GDP ~ trend, data = ex11.1_data_1) %>% summary()
ex11.1_data_2 <- ex11.1_data %>%
    filter(1974 <= 年 & 年 <= 1990) %>%
    mutate(trend = 1:(1990 - 1974 + 1))
lm(GDP ~ trend, data = ex11.1_data_2) %>% summary()
ex11.1_data_3 <- ex11.1_data %>%
    filter(1991 <= 年 & 年 <= 2017) %>%
    mutate(trend = 1:(2017 - 1991 + 1))
lm(GDP ~ trend, data = ex11.1_data_3) %>% summary()

lm(GDP ~ trend + GDP_lag, data = ex11.1_data_1) %>% summary()
lm(GDP ~ trend + GDP_lag, data = ex11.1_data_2) %>% summary()
lm(GDP ~ trend + GDP_lag, data = ex11.1_data_3) %>% summary()
```

## 実証例11.2 為替レートの単位根検定 {-}

データはエクセルファイルに収録されているようだが, ところどころNAとなっている箇所がある.
NAになっている日については, ここでは単純に前日の値を用いることにする.
```{r}
JapanIntervention1991_2004 <- read_excel("data/11_第11章/JapanIntervention1991-2004.xls", sheet = "YenDollar")
data_ex11.2 <- JapanIntervention1991_2004[3:3047, ]
data_ex11.2 <- data_ex11.2 %>% mutate(date = mdy(Date)) %>%
    data.frame() %>%
    mutate(rate_NY = as.numeric(Yen.Dollar.Rate)) %>%
    dplyr::select(date, rate_NY, Interventions) %>%
    fill(rate_NY, .direction = "down")
data_ex11.2 <- data_ex11.2 %>% mutate(S = log(rate_NY) * 100,
             trend = 1:dim(data_ex11.2)[1])

lm(S - lag(S) ~ 0 + lag(S), data = data_ex11.2) %>% summary()
lm(S - lag(S) ~ lag(S), data = data_ex11.2) %>% summary()
lm(S - lag(S) ~ trend + lag(S), data = data_ex11.2) %>% summary()
```

## 図11-6 円ドルレート {-}
```{r collapse=T, message=FALSE}
data_ex11.2 %>%
    ggplot(aes(x = date, y = rate_NY)) +
    geom_line() +
    labs(x = "年", y = "")
```

## 実証例11.3 インフレ率の単位根検定 {-}
データは[図10-9](#figure10-9)で用いたのと同じである (2016年7月までしかないようだ).
ADF検定は, Rでは`urca`パッケージの`ur.df()`という関数に実装されており, 引数の`type = c("none", "drift", "trend")`を選択することでそれぞれ定数項を含まない式, 定数項を含む式, 定数項とトレンドを含む式を推定できる.
```{r collapse=T, message=FALSE}
Fig_9_CPEinflation_monthly <- read_excel("./data/10_第10章/Fig_9_CPEinflation_monthly.xlsx")
data_ex11.3 <- Fig_9_CPEinflation_monthly %>%
    mutate(year = ym(`類・品目`)) %>%
    mutate(CPI = as.numeric(生鮮食品を除く総合)) %>%
    mutate(対数季節階差 = 100 * log(CPI/lag(CPI, n = 12))) %>%
    dplyr::select(対数季節階差, year) %>%
    mutate(対数季節階差_delta = 対数季節階差 - lag(対数季節階差)) %>%
    filter(ym(197101) <= year)
ur.df(data_ex11.3$対数季節階差, lags = 12, type = "none") %>% summary()
ur.df(data_ex11.3$対数季節階差, lags = 12, type = "drift") %>% summary()
ur.df(data_ex11.3$対数季節階差, lags = 12, type = "trend") %>% summary()
```

## 実証例11.3 インフレ率の単位根検定 {-}
```{r collapse=T, message=FALSE}
data_ex11.3 %>%
    filter(year >= ym(197101)) %>%
    ggplot(aes(x = year, y = 対数季節階差)) +
    geom_line() +
    labs(x = "年", y = "インフレ率 (%)")
```

## 実証例11.4 ランダムウォーク型のトレンド・インフレ率の推定 {-}
Beveridge Nelson分解は[Kevin Kotzé](https://www.kevinkotze.org/)氏による`tsm`パッケージに実装されている.
このパッケージはCRANにはなく, 彼のGithubリポジトリに公開されているため, `devtools::install_github()`でインストールする.

```{r collapse=T, eval=FALSE}
devtools::install_github("KevinKotze/tsm")
library(tsm)
```

```{r collapse=T, message=FALSE}
data_ex11.4 <- bnd(data_ex11.3$対数季節階差, nlag = 12)
```

## 図11-8 BN分解とランダムウォーク型トレンド・インフレ率 {-}
続いて, もとのインフレ率データと合わせてグラフにプロットする.
```{r collapse=T, message=FALSE}
data_fig11_8 <- data_ex11.4 %>%
    data.frame() %>%
    dplyr::select(trend) %>%
    rename("トレンド成分 (トレンド・インフレ率)" = trend) %>%
    cbind(data_ex11.3)
data_fig11_8 %>%
    pivot_longer(cols = c("トレンド成分 (トレンド・インフレ率)", "対数季節階差")) %>%
    ggplot(aes(x = year, y = value, color = name)) +
    geom_line() +
    scale_color_hue(name = element_blank(), labels = c("トレンド成分 (トレンド・インフレ率)", "インフレ率")) +
    labs(x = element_blank(), y = element_blank()) +
    theme(legend.position = c(0, 1), legend.justification = c(0, 1))
```

## 実証例11.5 水準シフト型のトレンド・インフレ率推定と構造変化検定 {-}

構造変化点$T^*$が未知の場合に行う単位根検定であるZivot=Andrews検定はRでは`urca::ur.za()`に実装されているが, この関数は$F$検定ではなく$t$検定を行うようだ.
ここでは代わりに, $\text{int}[\pi_0\times T] \geq T^* \geq \text{int}[(1 - \pi_0)\times T]$の範囲の各$T^*$についてforループで$F$統計量を計算することにする.
なお, $q = 1$の場合, 上限$F$統計量と上限ワルド統計量は一致するので, 後者は省略する.
```{r collapse=T, message=FALSE}
data_ex11.5 <- data_ex11.4 %>%
    data.frame() %>%
    dplyr::select(trend) %>%
    cbind(data_ex11.3$year) %>%
    rename("year" = `data_ex11.3$year`)
# それぞれのT^*についてRSS(T^*)とF(T^*)の値を保存するための列を作っておく.
data_ex11.5 <- data_ex11.5 %>%
    mutate(t = 1:dim(data_ex11.5)[1], # 行番号
           RSS_T_star = rep(NA, dim(data_ex11.5)[1]),
           FT_star = rep(NA, dim(data_ex11.5)[1]))

# パラメータ
T <- dim(data_ex11.5)[1]
pi_0 <- 0.05
q <- 1

RSS_R <- lm(trend ~ 1, data = data_ex11.5)$residuals^2 %>% sum()
for (T_star in floor(pi_0 * T):floor((1 - pi_0) * T)) {
    # 構造変化前後を示すダミー変数を作成
    data_ex11.5_temp <- data_ex11.5 %>%
        mutate(dummy = t < T_star)
    data_ex11.5$RSS_T_star[T_star] <- lm(trend ~ dummy, data = data_ex11.5_temp)$residuals^2 %>% sum()
    data_ex11.5$FT_star[T_star] <- ((RSS_R - data_ex11.5$RSS_T_star[T_star]) / q) / (data_ex11.5$RSS_T_star[T_star] / (T - 2 * q))
}

# 構造変化点を表示
data_ex11.5 %>%
    filter(FT_star == max(FT_star, na.rm = TRUE))
# 構造変化前後のトレンド・インフレ率の推定値を表示
data_ex11.5 <- data_ex11.5 %>%
    mutate(after_structural_break = t >= 131)
data_ex11.5 %>%
    group_by(after_structural_break) %>%
    summarise(across(trend, ~ mean(. , na.rm = TRUE)))
```

分析の結果, 1981年11月に上限ワルド統計量$F(T^*) = 860.5861$が得られたことがわかった.
また, 構造変化前のトレンド・インフレ率は8.32%, 構造変化後は0.730%だった.

## 図11-9 トレンド・インフレ率水準の構造変化 (ワルド統計量) {-}
```{r}
data_ex11.5 %>%
    ggplot(aes(x = year, y = FT_star)) +
    geom_line()
```

## 図11-10 水準シフト型トレンド・インフレ率 {-}
```{r}
# 手動描画用に推定値を保存しておく.
y_max_min <- data_ex11.5 %>%
    group_by(after_structural_break) %>%
    summarise(across(trend, ~ mean(. , na.rm = TRUE))) %>%
    dplyr::select(trend) %>%
    pull()

data_ex11.5 %>%
    ggplot(aes(x = year, y = trend, group = after_structural_break)) +
    geom_line(color = "skyblue", linewidth = 1) +
    geom_smooth(method = "lm", formula = y ~ 1, se = FALSE, color = "black", linewidth = 0.5) +
    geom_linerange(aes(x = ym(198111), ymax = y_max_min[1], ymin = y_max_min[2]), color = "black", linewidth = 0.5)
```

## 実証例11.6 外国為替市場介入関数の構造変化検定 {-}
```{r}
DEXJPUS <- fredr(
  series_id = "DEXJPUS",
  observation_start = as.Date("1981-04-01"),
  observation_end = as.Date("2002-12-31")
)
DEXJPUS <- DEXJPUS %>%
    fill(value, .direction = "down") %>%
    mutate(MA1 = stats::filter(value, rep(1, 260) / 260, sides = 1),
           MA3 = stats::filter(value, rep(1, 260 * 3) / (260 * 3), sides = 1),
           MA5 = stats::filter(value, rep(1, 260 * 5) / (260 * 5), sides = 1)) %>%
    filter(ymd(19910401) <= date) %>%
    select(-realtime_start, -realtime_end)

data_ex11.6 <- right_join(data_ex11.2, DEXJPUS) %>%
    mutate(S = log(value)) %>%
    mutate(INT = sign(as.numeric(Interventions))) %>%
    mutate(DMA1 = S - log(MA1),
           DMA3 = S - log(MA3),
           DMA5 = S - log(MA5))
lm(INT ~ stats::lag(S - stats::lag(S)) + stats::lag(S - stats::lag(S, 20)) + stats::lag(DMA1) + stats::lag(DMA3) + stats::lag(DMA5) + stats::lag(INT), data = data_ex11.6) %>% summary()
```

<!-- ## 練習問題 11-1 [確認] {-}

## 練習問題 11-2 [確認] {-}

## 練習問題 11-3 [確認] {-}

## 練習問題 11-4 [確認] {-}

## 練習問題 11-5 [確認] {-}

## 練習問題 11-6 [発展] {-}

## 練習問題 11-7 [発展] {-}

## 練習問題 11-8 [実証] {-}

## 練習問題 11-9 [実証] {-} -->
